【裁判字號】    91,訴,626
【裁判日期】    920905
【裁判案由】    請求辦理所有權移轉登記
【裁判全文】
臺灣新竹地方法院民事判決  九十一年度訴字第六二六號
    原      告  丙○○
                乙○○
    訴訟代理人  溫瑞鳳律師
    被      告  甲○○○    住.
                            身.
右當事人間請求辦理所有權移轉登記事件，本院判決如左：
    主      文
原告之訴駁回。
訴訟費用由原告丙○○負擔十分之七，餘由原告乙○○負擔。
    事      實
壹、原告方面：
一、聲明：
（一）被告應協同原告丙○○就兩造之被繼承人鄭桑路所有如附表一所示之遺產，各
      按如附表一所示之應有部分，辦理遺產所有權移轉登記與原告丙○○。
（二）被告應協同原告乙○○就兩造之被繼承人鄭桑路所有如附表二所示之遺產，各
      按如附表二所示之應有部分，辦理遺產所有權移轉登記與原告乙○○。
二、陳述：
（一）原告與被告係姐弟關係，兩造之父即被繼承人鄭桑路於民國（下同）九十一年
      二月十九日過世，遺有不動產包括竹北市○○段一二三五地號、同段一二三六
      地號、同段一二三八地號、竹北市○○段三八七地號、同段五四八地號、同段
      一二五五地號等六筆土地全部，銀行存款四百四十五萬一千元。九十一年五月
      十三日，原告、被告代理人丁○，及其他繼承人鄭陳有妹、鄭瑞香、鄭素珍、
      鄭素幸、鄭幸枝等八人，於新竹縣竹北市○○路四六○號共同簽定「遺產分割
      繼承協議書」，約定由原告丙○○取得竹北市○○段三八七地號、五四八地號
      、竹北市○○段一二三五地號及同段一二三六地號土地全部，原告乙○○取得
      竹北市○○段一二五五地號、竹北市○○段一二三八地號土地全部；被告及其
      他繼承人分得現金新台幣（下同）各一百萬元。於同日因被告、訴外人鄭素珍
      、鄭素幸、鄭幸枝要求原告另行貼補一百五十萬元，經原告同意後，雙方定有
      協議書可憑，原告丙○○依雙方協議，業於九十一年五月十三日以匯款之方式
      將二百五十萬元匯入被告世華銀行台北分行帳號00000000000號帳
      戶內，並經被告將匯款轉出動用。
（二）九十一年六月七日，原告持前開遺產分割繼承協議書、繼承系統表、遺產稅繳
      稅證明及其他相關文件，至新竹縣竹北地政事務所遞件申辦所有權移轉登記，
      詎被告竟於同年月十四日委請訴外人黃美雲向竹北地政事務所聲明異議，內容
      陳稱其對遺產分割協議從未過目，亦未親自簽名，恐損及權益故提出異議聲明
      云云，拒不配合依遺產分割協議約定內容辦理所有權移轉登記，致原告之申請
      案遭竹北地政事務所以涉及私權爭執為由駁回登記申請在案。經查本件遺產分
      割繼承協議書上，被告雖由其代理人丁○代理簽名，惟丁○有被告之委託書，
      表明授權丁○全權處理有關被告財產繼承之一切事宜，被告且交付印鑑證明及
      印鑑章予丁○，用印於遺產分割協議書上，丁○並先即以電話告被告協議分割
      之結果，經被告首肯後始簽名其上，被告於收受二百五十萬元匯款後，尚且動
      用之，其於事後諉為不知遺產分割內容，顯與事實不合。
（三）按繼承人有數人時，在分割遺產前，各繼承人對於遺產全部為公同共有，又對
      於遺產得依協議之方式為分割，民法第一千一百五十一條、第八百三十條第二
      項、第八百二十四條第一項可資參照。而遺產分割後，各繼承人按其所得部分
      ，對於他繼承人因分割而得之遺產，負與出賣人同一擔保責任，民法第一千一
      百六十八條亦定有明文。本件六筆土地，經兩造繼承後，於九十一年五月十三
      日達成遺產分割協議，將附表一所示四筆土地分歸原告丙○○取得，附表二所
      示二筆土地，則歸原告乙○○取得，則被告對系爭六筆土地即負有與出賣人同
      一之擔保責任，依民法第三百四十八條第一項之規定，被告負有按其所得部分
      交付系爭六筆土地予原告，並使原告取得所有權之義務，從而，請求准許原告
      依據本件遺產分割協議書之約定，訴請被告應協同原告辦理如訴之聲明所示之
      六筆土地之所有權分別移轉登記予原告丙○○、乙○○。
三、證據：提出財政部台灣省北區國稅局遺產稅免稅證明書一份、地價謄本六份、遺
    產分割繼承協議書一份、協議書二份、匯款回條聯二份、異議聲明書一份、授權
    書一份、竹北地政事務所土地登記案件駁回通知書一份、委託書一份
貳、被告方面：未於言詞辯論期日到場，但依其提出之書狀陳稱：
一、聲明：原告之訴駁回。
二、陳述：緣原告丙○○自始即不願尊重遺產應由全體繼承人共同繼承之事實，而一
    再以姊妹無權繼承等惡言相向，以致被告無法於回國守孝期間親自辦妥繼承事宜
    ，被告因在美國事務繁忙，不得不返回僑居地，將印鑑交付妹夫丁○代為辦理之
    。豈料，丁○與丙○○勾串，於九十一年五月十三日丙○○以其妻黃玉秀、友人
    劉庭豐之名義，匯予丁○三百五十萬元為酬，同時即為被告簽立拋棄繼承同意書
    ，被告不甘受騙乃向竹北地政事務所提出異議。被告未親自閱覽協商文件內容並
    親自簽字前，不予承認本件協議書。且在未得到合理拋棄繼承補償前，不願放棄
    繼承權。
三、證據：聲請本院調閱丁○郵政儲金帳戶00000000000000號往來明
    細。
    理      由
甲、程序方面：
    本件被告經合法通知，未於言詞辯論期日到場，核無民事訴訟法第三百八十六條各
    款所列情形，爰依原告聲請，由其一造辯論而為判決。
乙、得心證之理由：
一、原告起訴主張：原告與被告係親姊弟關係，兩造之父鄭桑路於九十一年二月十九
    日死亡，遺有如附表一、二所示之六筆土地全部及銀行存款四百四十五萬一千元
    ，九十一年五月十三日，原告、被告之代理人丁○及其他繼承人鄭陳有妹、鄭瑞
    香、鄭素珍、鄭素幸、鄭幸枝共同簽訂遺產分割繼承協議書，約定由由原告丙○
    ○取得如附表一所示之土地四筆全部，原告乙○○取得如附表二所示之土地二筆
    全部，被告及其他繼承人各分得現金一百萬元，同日原告與被告、及鄭素珍、鄭
    素幸、鄭幸枝另行約定貼補其等各一百五十萬元，原告並已依約匯款二百五十萬
    元予被告，惟於辦理分割繼承登記時，被告竟聲明異議，致原告申請案遭駁回。
    按民法第一千一百六十八條規定，遺產分割後，各繼承人按其所得部分，對於他
    繼承因分割而得之遺產，負與出賣人同一擔保責任，另依民法第三百四十八條第
    一項規定，被告負有按其所得部分交付系爭六筆土地與原告之義務，爰依兩造遺
    產分割繼承協議書之約定為本件之請求。
二、被告則以：原告丙○○自始即不願尊重遺產應由全體繼承人共同繼承之事實，而
    一再以姊妹無權繼承等惡言相向，以致被告無法於回國守孝期間親自辦妥繼承事
    宜，被告因在美國事務繁忙，不得不返回僑居地，將印鑑交付妹夫丁○代為辦理
    之。豈料，丁○與丙○○勾串，於九十一年五月十三日丙○○以其妻黃玉秀、友
    人劉庭豐之名義，匯予丁○三百五十萬元為酬，同時即為被告簽立拋棄繼承同意
    書，被告不甘受騙乃向竹北地政事務所提出異議。被告未親自閱覽協商文件內容
    並親自簽字前，不予承認本件協議書。且在未得到合理拋棄繼承補償前，本人不
    願放棄繼承權，其請求並無理由等語置辯。
三、按因繼承、強制執行、公用徵收或法院之判決，於登記前已取得不動產物權者，
    非經登記，不得處分其物權，民法第七百五十九條第一項定有明文。次按，繼承
    人將公同共有之遺產，變更為分別共有，係使原公同共有關係消滅，另創設繼承
    人各按應有部分對遺產有所有權之新共有關係，其性質應仍屬分割共有物之處分
    行為，故該遺產如係不動產，繼承中一人或數人除經全體繼承人同意外，非先為
    全體繼承人之利益，辦理公同共有之繼承登記（土地登記規則第三十一條第一項
    ）後，依民法第七百五十九條之規定，應不得逕行請求將該遺產變更為分別共有
    或單獨所有登記，最高法院六十八年度第十三次民事庭會議決議、六十九年台上
    字第一一四三號判例、八十五年度台上字第一八七三號判決意旨可資參照。
四、查本件原告主張如附表所示一、二所示之六筆土地全部係原告與被告之被繼承人
    鄭桑路所有，固據提出前開土地地價謄本、遺產分割繼承協議書為證，惟如附表
    一、二所示之六筆土地全部所有權人現仍登記為「鄭桑路」，迄未依土地登記規
    則第三十一條第一項辦理公同共有之繼承登記，此觀前開地價謄本及新竹縣竹北
    地政事務所土地登記案件駁回通知書及原告之聲明事項自明。故本件姑不論兩造
    所簽訂之協議書是否屬實，即令屬實，致被告依協議內容僅取得現金二百五十萬
    元，全部土地則歸原告所分得，然在未辦理系爭土地之公同共有繼承登記前，依
    民法第七百五十九條第一項之規定，被告並無處分權，自無可能依原告所請按附
    表所示持分面積協同辦理『所有權移轉登記』予原告。
五、綜上所述，原告在附表所示地號土地未辦理公同共有繼承登記前，依其與被告所
    簽訂之協議書，請求尚未取得處分權之被告依附表所示持分面積協同辦理所有權
    移轉登記，為無理由，不應准許。
六、兩造其餘主張及所提證據，經審酌後均與本院上開論斷無涉，自毋庸逐一論述。
七、結論：原告之訴為無理由，依民事訴訟法第三百八十五條第一項前段、第七十八
    條、第八十五條第一項但書，判決如主文。
中      華      民      國    九十二    年      九      月      五      日
                                  臺灣新竹地方法院民事第二庭
~B法      官  滕治平
右為正本係照原本作成。
如對本判決上訴，須於判決送達後廿日內向本院提出上訴狀。
~B法院書記官  劉宗源
中      華      民      國    九十二    年      九      月      八      日


司法院資訊處製作；財團法人民間司法改革基金會備份。
